【裁判字號】    98,台上,3709
【裁判日期】    980701
【裁判案由】    常業詐欺
【裁判全文】
最高法院刑事判決            九十八年度台上字第三七０九號
上  訴  人  台灣高等法院檢察署檢察官
上  訴  人
即  被  告  甲○○
選任辯護人  薛松雨律師
            王玫珺律師
            徐志明律師
上  訴  人
（被  告）  乙○○
選任辯護人  藍瀛芳律師
            劉思吟律師
上列上訴人等因被告等常業詐欺案件，不服台灣高等法院中華民
國九十八年一月二十日第二審更審判決（九十七年度重上更(三)字
第一一三號，起訴案號：台灣士林地方法院檢察署八十五年度偵
字第一０００三號、八十六年度偵字第一三九九號；追加起訴案
號：八十五年度偵字第一一六七七、一二二六四號），提起上訴
，本院判決如下：
    主  文
原判決關於甲○○部分撤銷，發回台灣高等法院。
其他上訴駁回。
    理  由
一、撤銷部分 （即甲○○部分）：
本件原判決認定上訴人即被告甲○○有如其事實欄所載，自稱妙
天禪師，明知本件小型明安寺及占地０．一五０二公頃之大型明
安寺均為無建築執照與使用執照的違章建築，且大型明安寺附設
納骨塔，亦未依台灣省喪葬設施設置管理辦法向縣政府申請審核
，竟出資新台幣（下同）一億元（嗣提高為一億七千萬元），向
承運行義股份有限公司（下稱承運公司）董事長張運宗（已死亡
）購得納骨塔三樓全部使用權，並由承運公司另提供土地興建大
殿，聘甲○○擔任住持。甲○○另以六百四十三萬二千元價格，
增購一樓納骨塔位五百三十六個，又受委託代為裝潢二樓部分，
並取得二樓納骨塔位四千餘個。爾後，甲○○將上述納骨塔裝修
，稱之為「蓮座」，並將大型明安寺改名為「天佛大道院」，明
知附設「蓮座」建物屬違建，隨時可能遭主管機關拆除，且納骨
塔未依台灣省喪葬設施設置管理辦法向縣政府申請審核，竟基於
詐欺取財為常業之犯意，隱瞞天佛大道院為違建、隨時可能被拆
除之事實，宣稱可永久使用，透過全省各道場向信眾銷售，使丙
○○等人陷於錯誤，而以六萬五千元至二十一萬元不等之價格購
買，並利用不知情之各道場負責人劉錦隆等人及蓮座處理中心林
翠蓮收取款項，並以之為常業。自民國八十一年四月間起至九十
五年十月間，前後四年半期間，共計出售「蓮座」得款九千九百
二十萬七千元，因而依修正前刑法規定，論處甲○○常業詐欺取
財罪刑（累犯）。而甲○○其餘被訴部分，即：1.偽以可永久使
用之「蓮座」，訛詐告訴人謝瓊英、余月桂，2.宣稱以法力加持
、開光「生基」，3.製作「妙天師佛，佛法無邊，西方蓮座，大
威德力」錄影帶、「佛像金幣」、「宇宙生命之光」照片集等，
販賣牟利，經審理結果，認犯罪不能證明，惟因檢察官認此部分
均與論罪科刑部分具實質一罪關係，故不另為無罪諭知等情，固
非無見。
惟查：(一)、基於信仰自由，人有權相信不能證明之事，相對的，
傳播宗教之人固亦毋庸證明宗教教義之真實性。然宗教之社會行
為與單純宗教信仰，尚有差異，其恆與一般社會觀念相結合，並
不脫離一般社會之價值判斷，尤其以社會上之經濟活動為是，不
能與宗教信仰相提並論而主張受有絕對保障。本件原判決關於甲
○○不另為無罪諭知部分之行為，如果屬實，核其行為之性質，
其中有者已屬宗教之社會（經濟）行為，並非單純宗教信仰而已
，自不能以信仰自由為由主張受絕對保障。則原判決一概認屬憲
法保障信仰自由之範疇，資為認定甲○○此部分行為之依據，容
有誤解。(二)、宗教信仰往往有「超經驗」或「形而上」認知，固
不能以人類當下之知識與能力予以檢驗，然宗教之社會行為，所
作所為仍建立在人與人之關係上，且以人類當下之概念為主要內
容，自不能僅因披有神或靈之外表而豁免法律之適用。原判決諭
知無罪部分，概以本件所謂神蹟、佛法之說，乃宗教信仰問題，
難以科學方法加以驗證，作為諭知甲○○不構成犯罪部分，理由
尚有違誤。(三)、刑事審判上之證據檢驗，除關於一般事實須以人
類日常生活之經驗與邏輯定則為準據之外，關於現代科學證據之
檢驗，則須藉助於在各專業領域上之意見，以發見真實。本件關
於「宇宙生命之光」照片（包括底片）是否自然形成一節，第一
審法院將之送請內政部警政署刑事警察局鑑定，藉助於鑑定人依
其專業領域上之知識、經驗與能力判斷究竟如何形成，資為審判
上參考，核與刑事訴訟法第一百九十八條規定並無不符，此鑑定
證據應有證據能力。而鑑定結果所述：「…二、宇宙生命之光書
中第一八九頁上照片（編號甲底片格26號）下方明亮部分，判係
運用鏡頭前方放置其他物件經打光之拍攝技巧的可能性最高。三
、書中第二六二項第一、四張照片（編號乙底片格4、5號）上，
因分別有不同影像重疊，判係重覆曝光之拍攝技巧可以完成。四
、書中第二九四頁照片（編號丙底片格13號）上弧形光跡效果，
可運用黑暗環境中移動光源做長時間曝光，併結合人物重覆曝光
之拍攝技巧達成。」等語，係鑑定人依其專業領域上之知識、經
驗與能力所作之判斷，原判決既未指出：如鑑定所根據之理論有
何不正確、鑑定人之知識、經驗或能力有何欠缺、鑑定過程有何
缺失或鑑定結果之推論有何誤繆，徒以鑑定結果屬推定、臆測之
詞，而摒棄不採，理由尚有不備。況鑑定證據與目擊證言，本不
相同，其本於專業領域上之知識、經驗與能力表示對事、物之判
斷意見，與目擊證人之意見有異。原判決視之為「推定、臆測之
詞」，有違證據法則。(四)、原判決既有以上可議，檢察官及甲○
○分別指摘其違法，即非全無理由，應認原判決關於甲○○部分
，仍有撤銷發回之原因。案經發回，基於審判不可分原則，原判
決就甲○○判罪部分自應一併發回。
二、駁回部分（即乙○○部分）：
按刑事訴訟法第三百七十七條規定，上訴於第三審法院，非以判
決違背法令為理由，不得為之。是提起第三審上訴，應以原判決
違背法令為理由，係屬法定要件。如果上訴理由書狀並未依據卷
內訴訟資料，具體指摘原判決不適用何種法則或如何適用不當，
或所指摘原判決違法情事，顯與法律規定得為第三審上訴理由之
違法情形，不相適合時，均應認其上訴為違背法律上之程式，予
以駁回。本件原判決依憑卷內證據，綜合判斷，認定上訴人乙○
○基於詐欺取財為常業之犯意，為如其事實欄所載，以公司營業
模式，隱瞞大型明安寺之違建事實、所附設納骨塔並未依「台灣
省喪葬設施設置管理辦法」申請審核設置等重要事實，對外謊稱
納骨塔可永久使用等語，利用多位不知情成年人代銷，販賣大型
明安寺納骨塔永久使用權，使王保雄、張永順陷於錯誤，分別向
乙○○買受五個及二個納骨塔位，得款各為二十二萬九千元及十
萬四千元，因而撤銷第一審關於乙○○科刑部分之判決，改判依
修正前刑法規定，仍為論處乙○○常業詐欺取財罪刑（處有期徒
刑一年，減為有期徒刑六月，再減為有期徒刑三月）之判決。從
形式上觀察，認事用法均無違誤。乙○○上訴意旨以，本件納骨
塔原廣告雖使用其名義，但王保雄所提權狀係謝祖望所簽發，上
載日期與王保雄所述購買日期不符，明安寺納骨塔位於八十一年
六月即由同案被告甲○○更名為「蓮座」，張永順於八十五年十
一月十九日偵查中所稱，伊係購買二個「蓮座」等語，顯非向乙
○○購買；又夏靜華於原判決更(三)審亦到庭證稱，伊並非向乙○
○購買納骨塔位云云，從而，原判決認定乙○○販賣「蓮座」予
張永順，與卷存證據不符等語。惟查採證認事乃事實審法院之職
權，證人之陳述有部分前後不符，或相互間有所歧異時，究竟何
者為可採，事實審法院本得依其自由心證予以斟酌，若其基本事
實之陳述與真實性無礙時，仍非不得予以採信，非謂一有不符或
矛盾，即認其全部均為不可採信。本件關於王保雄所提權狀之記
載以及張永順部分陳述，縱與乙○○販賣「蓮座」予王保雄、張
永順之基本事實，稍見扞格，然原審本於採證認事之職權行使，
仍不得指為違法。乙○○上訴意旨復以，其因聽信建築師蔣蔚良
之言，以為可邊蓋寺廟邊申請執照，始先行建廟並附設納骨塔位
，並無以納骨塔位訛詐金錢之犯意等語。惟查乙○○為經營事業
之人，原判決既認「明知『大型明安寺』建築物與原申請補辦寺
廟登記之『小型明安寺』，地點不同，屬違建，隨時可能遭主管
機關拆除，而附設之納骨塔又未依『台灣省喪葬設施設置管理辦
法』規定向縣政府申請審核，亦可能一併受拆除」，仍販賣納骨
塔位予人，難認無詐欺之犯意，所為其聽信建築師之言，並無詐
欺犯意之辯解，原審不予採信，核不違背經驗法則及論理法則。
乙○○重為事實之爭辯，核非上訴第三審之適法理由。乙○○上
訴意旨又以，其縱有販賣本件納骨塔位予王保雄、張永順，但未
從中獲取任何財產上利益，非恃以維生，與常業犯之構成要件不
符等語。惟查修正前刑法之常業犯，係指反覆以同種類行為為目
的之社會活動之職業性犯罪而言，乙○○以公司營業模式，販賣
納骨塔位，屬自始具有反覆實行之同一犯罪行為之意思，原判決
因而認定基於恃以維生之常業犯意，洵非無據。至於乙○○實際
上利得若干，是否足以維生，即非所問。綜上，乙○○上訴意旨
徒憑己意或就原判決已有說明之事項，或就原審採證認事職權之
合法行使，漫指原判決違法，或就不影響原判決事實認定之枝節
事項，所為指摘，難謂係適法上訴第三審之理由，其上訴違背法
律上之程式，應予駁回。
據上論結，應依刑事訴訟法第三百九十五條前段、第三百九十七
條、第四百零一條，判決如主文。
中    華    民    國  九十八  年    七    月    一    日
                      最高法院刑事第五庭
                          審判長法官  陳  正  庸
                                法官  賴  忠  星
                                法官  林  秀  夫
                                法官  宋      祺
                                法官  陳  祐  治
      本件正本證明與原本無異
                                      書  記  官
中    華    民    國  九十八  年    七    月    七    日
                                                    ｍ


司法院資訊處製作；財團法人民間司法改革基金會備份。
